臺灣高等法院民事裁定
109年度抗字第1439號
抗  告  人  周錫華  
代  理  人  陳士綱律師
複 代理 人  楊筑鈞律師
代  理  人  許書豪律師
相  對  人  財團法人台灣基督長老教會宣教基金會

法定代理人  黃瑭新  
代  理  人  李勝雄律師
複 代理 人  蔡聯欣律師
上列當事人間請求損害賠償事件，對於中華民國109年9月17日臺
灣臺北地方法院109年度訴字第6360號所為裁定提起抗告，本院
裁定如下： 
    主  文
原裁定廢棄。 
    理  由
抗告人抗告意旨略以：相對人以訴外人林熙皓為代理人，於民國107年4月3日與伊訂立房屋租賃契約（下稱系爭租約），向伊承租伊所有門牌號碼為花蓮縣○○鄉○○街00號2之3號之房屋（下稱系爭房屋），嗣因相對人之履行輔助人即林熙皓違背善良管理人注意義務，致系爭房屋失火，又有系爭房屋之使用人未及時防範火災擴張致系爭房屋損失擴大之情形，爰依民法第432條及第224條規定，請求相對人賠償系爭房屋失火所造成之損害，並向原法院提起訴訟。惟原法院以系爭租約第20條第4項之約定（下稱系爭管轄條款）為排他性之合意管轄，裁定將本件移送至系爭房屋所在之管轄法院，惟系爭管轄條款之內容，係就原有之法定管轄外新增一兩造同意具管轄權之法院，乃併存之合意管轄，並非排他之合意管轄，無排除其他管轄法院之意思，原法院自有管轄權，原裁定將本件訴訟移送臺灣花蓮地方法院（下稱花蓮地院）管轄，實有違誤。爰提起抗告，請求廢棄原裁定。  
相對人則以：系爭租約係抗告人自坊間購得之通用範本，伊於
  簽約時未細查系爭管轄條款，如認兩造應受該契約內容之拘束
  ，前開條文應非排他之合意管轄。且伊於原法院應訴方便，縱
  系爭約定屬排他性之合意管轄，原法院亦可因伊不為管轄之抗
  辯，而取得管轄權，原法院未予伊陳述意見之機會，將本件移
  送花蓮地院，有侵害伊程序選擇權之虞，是原法院就本件有管
  轄權，爰同意抗告人所為廢棄原裁定之聲明等語。
按當事人得以合意定第一審管轄法院，但以關於由一定法律關
  係而生之訴訟為限。前項合意，應以文書證之，民事訴訟法第
  24條定有明文。當事人合意定管轄法院之方法有二，一為不排
  除原有管轄法院而另外約定無管轄權法院為合意管轄法院，另
  一為排除原有管轄法院而約定僅以特定法院為合意管轄法院，
  如屬後者，即所謂專屬或排他之合意管轄，基於程序選擇權及
  處分權主義之原則，自有排斥其他法院法定管轄之效力。又有
  無排他管轄合意之約定，不應限於契約條款有無「排他」或「
  專屬」之文字，有關是否排他合意管轄之爭議，應採具體個案
  之契約解釋說，亦即該意思表示所根基之原因事實、交易上之
  習慣、經濟目的、一般社會之理性客觀認知、經驗法則及當事
  人所欲使該意思表示發生之法律效果而為探求，藉以檢視解釋
  之結果是否符合公平正義。經查：
㈠抗告人住所在臺北市中正區，相對人事務所係設在臺北市羅斯
  福路，依民事訴訟法第1條第1項、第2條第2項之規定，原法院
  就兩造間因系爭租約之爭議，自均有管轄權，應堪認定。又系
  爭租約第1條約定之租賃標的即系爭房屋位於花蓮，第3條約定
  租金應以現金繳付至抗告人於臺北郵局古亭支局所開設之帳戶
  （見原審卷第41-43頁），是細繹上開約定，兩造如因系爭房
  屋之履約發生爭執，花蓮固為系爭租約之債務履行地，但如係
  因租金給付發生爭執，履行地應為臺北，則花蓮非履行地，就
  此部分之爭執花蓮地院並無管轄權。因此，就有關因租金給付
  爭議，花蓮地院原無管轄權之情形下，系爭管轄條款約定：「
  因本契約所發生之爭議向房屋所在地之法院聲請調解或進行訴
  訟」（見原審卷第51頁），即使花蓮地院取得此部分之管轄權
  ，亦堪認定。準此，系爭管轄條款約定，並非必然係在數個原
  有管轄法院中擇一約定為合意管轄法院，亦包含使原就租金給
  付爭議無管轄權之花蓮地院取得此部分之管轄權。
㈡系爭租約係參照內部105年6月23日公告版之定型化契約條款印
  製而成，其內容則由兩造依預定之條款之內容分別填載或勾選
  ，有系爭租約可參（見原審卷第37-59頁）。是相對人陳稱系
  爭租約係坊間購得之通用範本，應非虛妄。參以兩造均稱系爭
  管轄條款約定，係併存合意管轄之約定，非為排他性之管轄，
  不影響原法院行使原有之管轄權等語（見本院卷第36頁）。因
  此，衡諸交易常情暨有關合意管轄之締約目的，其等於締約時
  依坊間購得之通用範本而簽訂系爭租約，僅依已印製好之系爭
  管轄條款，能否即認兩造有排除其他法院管轄之認知，而發生
  僅由花蓮地院管轄之法律效果，已屬存疑，且在系爭管轄條款
  約定，尚包含有使原就租金給付爭議無管轄權之花蓮地院取得
  此部分之管轄權，則系爭管轄條款約定解釋為併存合意管轄之
  約定，顯符合兩造前述締約之真意，且不論係依抗告人之住所
  或相對人之事務所，亦均由原法院管轄，是此解釋之結果亦符
  公平正義。從而，系爭管轄條款之約定，僅在使原就租金給付
  爭議無管轄權之花蓮地院取得此部分之管轄權，而非屬排除其
  他法院管轄，應由花蓮地院管轄之排他管轄合意，堪可認定。
末按對於私法人或其他得為訴訟當事人之團體之訴訟，由其主
  事務所或主營業所所在地之法院管轄，民事訴訟法第2條第2項
  定有明定。查系爭管轄條款之約定，非屬排他之管轄合意，而
  相對人事務所係設在臺北市羅斯福路，均如前述，依上說明，
  原法院就本件訴訟自有管轄權。乃原法院未察，遽以本件無管
  轄權而為裁定移送於花蓮地院，尚有未洽。抗告意旨指摘原裁
  定不當，求為廢棄，為有理由。
據上論結，本件抗告為有理由，爰裁定如主文。　
中　　華　　民　　國　　109 　年　　11　　月　　30　　日
                  民事第十一庭  
                        審判長法  官  李慈惠
                              法  官  陳婷玉
                              法  官  謝永昌
正本係照原本作成。
本裁定除以適用法規顯有錯誤為理由外，不得再抗告。如提起再
抗告，應於收受送達後10日內委任律師為代理人向本院提出再抗
告狀。並繳納再抗告費新臺幣１千元。
中　　華　　民　　國　　109 　年　　11　　月　　30　　日
　　　　　　　　　　　　　    書記官  王增華